【裁判字號】    98,交易,45
【裁判日期】    980630
【裁判案由】    過失致死
【裁判全文】
臺灣桃園地方法院刑事判決              98年度交易字第45號
公  訴  人  臺灣桃園地方法院檢察署檢察官
被      告  丁○○
選任辯護人  林宗儀律師
            魏雯祈律師
            林鈺雄律師
上列被告因過失致死案件，經檢察官提起公訴（97年度偵字第2
1818號）本院判決如下：
    主  文
丁○○無罪。
    理  由
一、公訴意旨略以：被告丁○○於民國九十六年九月二十九日晚
    上十一時三十分許，騎乘車牌號碼M九N－○七九號重型機車
    ，沿桃園縣復興鄉往大溪方向行駛，途經桃園縣大溪鎮○○
    路○段三八一號彎道路段時，原應注意行車速度應依速限標
    誌或標線之規定，且行經設有彎道之路段，應減速慢行，作
    隨時停車之準備，並應注意車前狀況，隨時採取必要安全措
    施，而依當時夜間有照明、視距良好、路面乾燥平坦、無障
    礙等並無不能注意之情事，竟疏未注意車前狀況，並以每小
    時五十至六十公里、超過上開路段速限（每小時四十公里）
    之速度行駛，適被害人卓俊昇騎乘車牌號碼八FA－六九二號
    重型機車後載丙○○（原名高嘉陽），沿復興路由大溪往復
    興鄉方向行駛至上開彎道，亦因車速過快失控滑行越過分向
    限制線，侵入被告所行駛之對向車道，被告因超速行駛而閃
    避不及，機車車頭撞擊被害人機車左側，致被害人人車倒地
    ，因而受有顱內出血之傷害，經送醫救治後，仍於九十六年
    九月三十日凌晨一時四十二分許不治死亡。因認被告涉有刑
    法第二百七十六條第一項之過失致死罪嫌等語。
二、按犯罪事實應依證據認定之，無證據不得認定犯罪事實；又
    不能證明被告犯罪者，應諭知無罪之判決，刑事訴訟法第一
    百五十四條第二項、第三百零一條第一項分別定有明文。次
    按事實之認定，應憑證據，如未能發現相當證據，或證據不
    足以證明，自不能以推測或擬制之方法，為裁判基礎；又所
    謂證據，係指足以證明被告確有犯罪行為之積極證據而言，
    該項證據須適於為被告犯罪之證明者，始得採為斷罪之資料
    。再認定不利於被告之事實，須依積極證據，苟積極證據不
    足為不利於被告事實之認定時，即應為有利於被告之認定，
    更不必有何有利之證據，最高法院三十年度上字第八一六號
    、四十年度台上字第八六號及六十九年度台上字第四九一三
    號判例意旨可資參照。又刑法上之過失犯，應以行為人對於
    構成犯罪之事實，按其情節應注意並能注意而不注意者，始
    能成立，刑法第十四條第一項亦定有明文。若依當時情形，
    結果之發生，乃事出突然，非其所能注意防範，即無過失之
    可言，縱有結果之發生，亦不能令負刑責，最高法院八十年
    度台上字第四○五六號判決可資參照。
三、按傳聞法則之重要理論依據，在於傳聞證據未經當事人之反
    對詰問予以核實，乃予排斥，惟若當事人已放棄對原供述人
    之反對詰問權，於法院審判時表明同意該等傳聞證據可作為
    證據，基於證據資料愈豐富，愈有助於真實發現之理念，並
    貫徹刑事訴訟法修法加重當事人進行主義之精神，確認當事
    人對於證據能力有處分權之制度，傳聞證據經當事人同意做
    為證據，法院認為適當者，亦得為證據。另當事人於調查證
    據時，對於傳聞證據表示「沒有意見」，而未於言詞辯論終
    結前聲明異議，應視為已有將該等傳聞證據採為證據之同意
    ，此刑事訴訟法第一百五十九條之五定有明文。本案被告及
    辯護人於本院審理程序中已表示對本件判決所引用之人證、
    書證、物證之證據能力均無意見，本院審理時，被告及辯護
    人對本件判決所引用之被告以外之人於審判外之陳述之證據
    能力並未表示意見，迄本院言詞辯論終結前，被告及辯護人
    亦未爭執本件判決所引用之證據之證據能力，依刑事訴訟法
    第一百五十九條之五第二項之規定，應視為被告及辯護人已
    同意本件判決所引用之傳聞證據均可做為證據，本院斟酌本
    案卷內之證據並非非法取得，亦無證明力明顯過低之情形，
    且經本院於審判期日依法進行證據之調查、辯論，被告於訴
    訟上之程序權，已受保障，前揭各該證據，均得採為證據。
四、公訴人認被告涉有上揭過失致死犯行，無非係以被告之供述
    、證人丙○○、張文星及戊○○之證述以及道路交通事故現
    場圖、道路交通事故調查報告表(一)、(二)、事故現場暨車損照
    片、臺灣桃園地方法院檢察署檢驗報告書、相驗筆錄、相驗
    屍體證明書、臺灣省桃園縣車輛行車事故鑑定委員鑑定意見
    書等件為其論據。訊據被告固不否認於上揭時地，騎乘車牌
    號碼M 九N －○七九號重型機車，沿桃園縣復興鄉往大溪方
    向行駛，途經桃園縣大溪鎮○○路○段三八一號彎道路段時
    ，與被害人所騎乘車牌號碼八FA－六九二號重型機車後載丙○○，沿復興路由大溪往復興鄉方向行駛至上開彎道，越過
    分向限制線，侵入被告所行駛之對向車道發生碰撞，被害人
    於送醫急救後不治死亡等情，惟堅詞否認有何過失致死之犯
    行，並辯稱：伊當時時速只有四十公里，是被害人騎乘之機
    車車速過快轉彎失控倒地滑行至伊車道，伊雖有煞車但閃避
    不及無法迴避，且伊當時遵守交通規則，主張信賴原則之適
    用等語。
五、經查：
  (一)被告於九十六年九月二十九日晚上十一時三十分許，騎乘車
    牌號碼M九N－○七九號重型機車，沿桃園縣復興鄉往大溪方
    向行駛，途經桃園縣大溪鎮○○路○段三八一號彎道路段時
    ，適被害人騎乘車牌號碼八FA－六九二號重型機車搭載丙○○，沿復興路由大溪往復興鄉方向亦行駛至上開彎道，因轉
    彎失控滑行越過分向限制線，侵入被告所行駛之對向車道，
    被告騎乘之機車車頭撞擊被害人騎乘之機車左側，致被害人
    人車倒地，因而受有頭部外傷、顱內出血之傷害，經送國軍
    桃園總醫院醫救治後，仍於九十六年九月三十日凌晨一時四
    十二分許不治死亡等情，業據證人丙○○於警詢、偵查及本
    院審理中、張文星於警詢及偵查中、戊○○於偵查及本院審
    理時、甲○○於本院審理時證述明確（見臺灣桃園地方法院
    檢察署九十六年度相字第一四七三號卷第一四頁、第一七頁
    至第一八頁、第四六頁、第五八頁至第五九頁、本院卷第二
    一頁至第二八頁背面、第五八頁至第六○頁背面），復有道
    路交通事故現場圖、道路交通事故調查報告表(一)、(二)、事故
    現場暨車損照片、臺灣桃園地方法院檢察署檢驗報告書、相
    驗筆錄、相驗屍體證明書等件附卷可稽（見上開相卷第六頁
    至第八頁、第三四頁至第四二頁、第四七頁至第五二頁、第
    五六頁），且為被告所不否認，再者，稽之卷附檢驗報告書
    內容，被害人所受之傷害多為右半部身體之擦傷，並無經車
    輛撞擊之傷害，顯見被害人身體上之傷害係因騎乘機車右彎
    機車倒地而被害人右側身體與地面磨擦所致之傷害，堪認被
    告所騎乘之上揭機車並未與被害人身體發生碰撞，是上開事
    實，洵堪認定。
  (二)次查，依證人丙○○於本院審理時具結證述：九十六年九月
    二十九日當天晚上我們從大溪員樹林出發準備到復興鄉，同
    行的有五、六台機車，而在同日晚上十一時三十分許，卓俊
    昇騎乘機車搭載伊至桃園縣大溪鎮○○路○段三八一號彎道
    路段（即車禍地點），當時卓俊昇騎乘的機車是第三台或第
    四台車，而至車禍地點的彎道右彎時，卓俊昇所騎乘機車壓
    低而機車可以立起來的腳架部位碰觸到地面，車子就滑出去
    了，當時卓俊昇騎得比較靠近路邊白色實線處，車速約五十
    至六十公里左右，車子壓低滑出去時，伊有看到對向車道之
    車燈，伊覺得當時伊與卓俊昇還在車上，之後伊就沒有印象
    了。伊知道卓俊昇騎乘之機車後面有兩台機車，其中一台是
    張文星騎的，但不知道是否是騎在我們後面的那台車等語（
    見本院卷第五八頁至第六○頁），及證人張文星於偵查中證
    述：案發當天伊騎乘機車跟在卓俊昇後方約一台車距離，卓
    俊昇騎乘機車到車禍地點時，原本過彎過的很順，但是因為
    過彎車身壓太低，導致腳架跟馬路摩擦大約二公尺，卓俊昇
    的機車就倒地開始滑行到對向車道，卓俊昇機車一倒地，逆
    向機車就撞上，伊有看到卓俊昇的車子煞車燈有亮，但是因
    為車速過快煞車來不及，因為伊跟在卓俊昇後面，與卓俊昇
    車速差不多，所以卓俊昇當時車速應該有時速六十五至七十
    公里間等語明確（見上開相卷第五八頁至第五九頁），再觀
    諸卷附道路交通事故現場圖，被害人行駛方向車道上刮地痕
    之位置起點係在過彎道後靠近中間分向限制線處而延伸致對
    向車道路邊實線位置，堪認被害人騎乘機車至上揭彎道時，
    過彎當時確有壓低車身致使機車腳架摩擦路面始產生該刮地
    痕，亦與證人丙○○、張文星証述被害人過彎時壓低車身機
    車腳架摩擦至地面機車倒地滑向對向車道情節相符，而依證
    人丙○○、張文星上開證詞，益徵被害人於車禍發生當時騎
    乘機車之車速已達時速五十公里以上，車速相當快，且顯係
    因車速過快致騎乘機車至上開彎道右彎時，需將機車車身壓
    低以轉過彎道，而致機車腳架摩擦至路面，使機車失控越過
    分向線滑向對向車道，堪認被害人騎乘機車確已超過該路段
    之速限，且車速至少有時速五十公里以上無訛。
  (三)再查，依證人戊○○於本院審理時具結證稱：九十六年九月
    二十九日晚上伊與丁○○、乙○○及另外一些不認識的男子
    總共五、六人，每個人各騎一輛機車從三峽前往大溪去玩。
    行經桃園縣大溪鎮○○路○段三八一號彎道路段時，伊是第
    四輛車，騎在伊前面的是丁○○的機車，當時他的車在伊車
    子的前面一些，約一至二輛車子的車身距離，該處路段稍微
    斜坡，在入彎前伊騎乘之機車時速約有五、六十公里，因為
    即將入彎道，所以伊的車速呈現減速的情形，減速後伊就不
    知道伊的車速是多少，伊當時也有看到丁○○騎乘之機車有
    減速的動作，因為丁○○機車煞車燈有亮，我們兩人是以差
    不多的速度行駛，但伊沒有看車速表且當時是晚上，伊沒有
    辦法實際判斷時速約多少。當時在上開彎道準備左彎時伊看
    到對向車道有一輛機車的腳架起火花，那輛車子正在過彎，
    車子壓得很低，整輛車傾斜，腳架因為與地面接觸有火花產
    生，至於機車有沒有傾倒，伊現在不確定，因為該處路面有
    點傾斜，車子傾倒的方式是右面接近地面，該車很快人車分
    離，車子滑行在前面，人在後面，至於人車分離多遠，伊無
    法判斷，約一個車道的距離，伊的車子在丁○○車子的左後
    方，伊看到那種情況後立即煞車並往左邊做閃避動作，閃避
    完後立即煞車將車停下來，等伊停車下來看到車禍現場時，
    車禍現場離伊約三至五的車身距離，伊看不到死者在地上滑
    行的姿勢，但可以確定死者當時是頭在前腳在後的滑行姿勢
    ，伊停車後往後看，看到丁○○的機車倒地，死者躺在丁○○機車的正前方，死者與丁○○的機車呈Ｔ字形，丁○○當
    時已經因為往前衝的力量而衝到死者前方的位置，當時丁○○正要爬起來，死者面往上仰著躺在那裡等語明確（見本院
    卷第頁至第頁），及證人甲○○於本院審理時證述：九十六
    年九月二十九日晚上伊與丁○○、乙○○等人一起騎機車出
    遊，至車禍之彎道前，該路段看不清楚，伊車速為四十幾公
    里，丁○○騎在伊前方，伊與丁○○距離十五公尺並保持一
    定距離，因為要入彎道，伊與前方車輛都有減速，伊有看到
    丁○○機車煞車燈亮，當時伊看到一個火光朝伊車道過來，
    等伊騎到該處，車禍已經發生，兩個人躺在地上，丁○○剛
    爬起來等語（見本院卷第二五頁背面至第二七頁背面），經
    核證人戊○○與甲○○證述情節大致相符，顯見被告於騎乘
    機車至上揭彎道前確有因欲入彎道而有煞車減速之情事，且
    車禍發生前顯係因看到被害人之機車腳架摩擦地面產生火花
    始注意到被害人騎乘之機車失控滑向被告騎乘機車行駛之車
    道。又證人戊○○雖於偵查中證稱：被告之車速為五十至六
    十公里等語（見上開相卷第四六頁），然審酌證人戊○○於
    本院審理時證稱：當時沒有看車速表，且是晚上，難以判斷
    實際時速為何等語（見本院卷第二三頁）及證人甲○○於本
    院審理時證稱：車禍肇事之路段看不太清楚，伊的車速約四
    十幾公里，伊是直行車，準備入彎道。伊與丁○○的距離約
    十五公尺左右，被告與伊保持一定距離，因為是入彎道，伊
    前方的車子包含丁○○的機車都有減速，因為伊看到伊前方
    兩輛機車的煞車燈都有亮等語（見本院卷第二六頁），可見
    證人戊○○於偵查中雖證述被告之車速為五十公里至六十公
    里，然證人戊○○既於本院審理時證稱，未看車速表無法判
    斷被告車速，可認證人戊○○於偵查中證稱被告騎乘機車之
    車速為五十至六十公里，尚非無疑。再稽之證人甲○○證稱
    伊當時車速約四十幾公里，當時是與被告騎乘之機車保持一
    定距離，衡情證人甲○○所騎乘機車與被告所騎乘之機車車
    速應屬相當，否則被告所騎乘之機車與證人甲○○所騎乘機
    車間之距離間隔應會越來越大，而非保持一定之距離，顯見
    被告當時車速不至於有五十至六十公里，此亦與被告於警詢
    、偵查中及本院審理時均供稱：伊時速約四十公里等語（見
    上開相卷第一○頁、第四六頁背面、第六四頁背面）相符，
    縱使認被告當時車速確有五十至六十公里，然據證人戊○○
    及甲○○均證稱被告當時有煞車減速，再參酌當時被告騎乘
    機車欲過彎道，依經驗法則應會有減速之動作，益徵被告當
    時騎乘機車之車速約為四十公里（秒速約為十一點一公尺即
    四十公里除以三千六百秒）。另觀之道路交通事故現場圖中
    被告騎乘之上揭機車雖無煞車痕，惟審酌被告當時騎乘機車
    之車速尚非過快，且依證人戊○○於偵查中證稱：當時伊看
    到火花到撞到僅約三秒鐘等語（見上開相卷第四六頁），益
    徵被告騎乘之機車與被害人之機車相撞距離相當的短，除非
    被告當時機車緊急煞車，否則難以留存煞車痕，因此，尚不
    能以現場圖中無煞車痕推論被告騎乘機車行駛到上開彎道前
    未使用煞車減速。
  (四)又查，依前所述，被害人既係因騎乘機車過彎道車速過快壓
    低車身致機車腳架與路面摩擦倒地滑向對向車道，而觀諸卷
    附道路交通事故現場圖上刮地痕之位置係從過彎道後靠近中
    間分向限制線處而延伸至對向車道路邊實線位置，全長約十
    六公尺，顯見被害人所騎乘之機車腳架摩擦之起點應為上開
    事故現場圖刮地痕起始處，亦即上開刮地痕起始點為被害人
    騎乘之機車腳架摩擦地面而產生火花之點，此亦與卷附被告
    於本院審理時當庭所繪製見到被害人機車火花起始點位置相
    近。又稽之卷附道路交通事故現場照片，被害人騎乘機車所
    過之彎道角度近九十度，該彎道並無照明設備，對向車道之
    駕駛人欲看清被害人行駛方向之車輛，則需俟該向之車輛轉
    過彎道始得看清，如係夜間駕駛，則因該處照明設備間隔甚
    遠，縱被害人行駛方向之車輛有車燈照明，恐因車輛行駛之
    角度，亦需俟轉過彎道後始可能看清。再參酌證人戊○○於
    本院審理時具結證稱：伊發現死者開始滑行時，當時伊所騎
    乘機車的位置尚未抵達伊所行駛車道上如相卷第三四頁下方
    照片上所繪製「慢」字的位置，距離該「慢」字的位置多遠
    ，伊無法確切回答，就是在該「慢」字的附近，被告的機車
    當時距離我前方約一至二車身位置，被告機車的位置是否已
    經通過「慢」字，伊無法確定，後來被告的機車與死者倒地
    的位置就已經在「慢」字的另一邊等語（見本院卷第二五頁
    ），此亦與卷附道路交通事故現場圖被告機車倒地位置係在
    該行駛方向過該「慢」字而倒在過「慢」字不到十公尺處相
    符，足見被告見到被害人所騎乘之機車時，被害人騎乘機車
    之位置已轉過彎道接近直行路段，而依證人戊○○所證述其
    所騎乘機車位置尚未抵達相卷第三四頁下方照片「慢」字的
    位置，及證人戊○○騎乘之機車與被告騎乘之機車位置約距
    離一至二車身，以及卷附道路交通事故現場圖中被告之機車
    倒地位置與刮地痕起始處相距約十三公尺，堪認本件被告看
    到被害人之機車時，被害人已轉過彎道且為機車腳架摩擦地
    面產生火花當時，而當時被告應係騎乘機車靠近道路交通事
    故現場圖中「慢」字位置附近，亦即雙方機車之距離約十三
    公尺至二十公尺左右，距離相當之近。又被告於案發當時騎
    乘機車之時速約為四十公里，被害人所騎乘之機車依前所述
    係以超過時速五十公里之速度往被告騎乘之機車駛近，二車
    對向行駛，渠等趨近之速度約為時速九十至一百公里（秒速
    為二十五公尺至二十七點七公尺），依此核算，倘以被告之
    機車距被害人車輛為二十公尺時發覺被害人機車倒地滑向被
    告車道行駛，則被告斯時僅有○點八秒至○點七二秒（二十
    公尺÷二十五公尺/ 秒或二十七點七公尺/ 秒＝○點八秒至
    ○點七二秒）之反應時間，是縱以上開認被告看到被害人之
    機車最遠距離計算，被告反應時間不及一秒、極為短暫之情
    ，被告對其所騎乘之機車撞及被害人騎乘之機車之結果，實
    係猝不及防。是被告於本件車禍事故當時係遵守速限行駛，
    於突臨此狀之際，以其反應時間之短暫，亦核無防範本件車
    禍事故發生之可能，縱被告於車禍發生當時時速約為五十公
    里，被告斯時反應時間亦少於○點七二秒，更無法加以防範
    ，是本件被告騎乘機車至上開彎道而與被害人騎乘機車碰撞
    之發生，乃事出突然，非其所能注意防範，尚非本案車禍事
    故發生之原因，而與本件車禍事故並無相當因果關係，揆諸
    上揭判例意旨，被告即無過失之可言，縱有結果之發生，亦
    不能令負刑責。
  (五)末參以本件經送臺灣省桃園縣區車輛行車事故鑑定委員會及
    臺灣省車輛行車事故覆議鑑定委員會鑑定後，亦同認本件事
    故係因被害人夜晚駕駛重機車，因超速行駛且自行失控越過
    分向限制線侵入對向車道，為肇事原因。被告無肇事因素，
    有該鑑定委員會九十六年十二月二十七日桃縣行字第○九六
    五二○三七○四號函暨桃縣鑑九六○七九二號鑑定意見書及
    覆議鑑定委員會九十七年六月二十三日覆議字第○九七六二
    ○二三二二號函存卷足憑（見上開相卷第九九頁至第一○二
    頁及第一一三頁）。從而，依卷內資料觀之，本件車禍事故
    之發生應係事出突然，非被告所能注意防範，自應為有利於
    被告之認定。
六、綜上，被告對於被害人騎乘機車過上揭彎道，車速過快壓低
    車身腳架與地面摩擦，機車倒地失控侵入對向被告騎乘機車
    之車道此一車前狀況，並無預見及預先防免之可能性，自無
    應注意並能注意而不注意之情事，自難僅因被告之車頭前端
    撞擊被害人機車左側車身致被害人因此死亡等事實，遽令被
    告就被害人之死亡結果負刑法上過失傷害罪責。此外，又查
    無其他積極證據足資證明被告有何公訴意旨所指之過失致死
    之犯罪事實，自屬不能證明被告犯罪，揆諸前揭規定及判例
    意旨，應為被告無罪之諭知。
七、據上論斷，應依刑事訴訟法第三百零一條第一項，判決如主
    文。
中    華    民    國    98    年    6     月    30    日
                  刑事第九庭  審判長  法  官  吳為平
                                      法  官  胡芷瑜
                                      法  官  林玉蕙
以上正本證明與原本無異。
如不服本判決應於收受判決後10日內向本院提出上訴書狀，並應
敘述具體理由。其未敘述上訴理由者，應於上訴期間屆滿後20日
內向本院補提理由書 (均須按他造當事人之人數附繕本)「 切勿
逕送上級法院」。
                                      書記官  魏里安
中    華    民    國    98    年    6     月    30    日


司法院資訊處製作；財團法人民間司法改革基金會備份。
